【裁判字號】    98,繼,466
【裁判日期】    980402
【裁判案由】    限定繼承
【裁判全文】
臺灣臺中地方法院民事裁定               98年度繼字第466號
聲  明  人  丙○○ 民國80.
即  繼承人
            丁○○ 民國81.
上  二人之  乙○○ （即上二人之母）
法定代理人
上列聲明人聲明限定繼承事件，本院裁定如下：
    主  文
聲明駁回。
程序費用由聲明人負擔。
    理  由
一、按為限定之繼承者，應於繼承開始時起，3個月內，開具遺
    產清冊呈報法院，民國97年1月2日修正公布前之民法第1156
    條第1項定有明文。而前開條文有關限定繼承除斥期間之規
    定雖於上開日期修正為：於繼承人知悉其得繼承之時起3個
    月內呈報法院，惟就繼承之事實發生在前揭條文修正前，且
    修正當時已逾修正前限定繼承除斥期間規定之事件，依民法
    繼承編施行法第1條後段規定：除別有規定外，不適用修正
    後之規定。換言之，在前揭條文修正前早已逾限定繼承除斥
    期間之事件，在前揭條文修正後，繼承人仍無從為呈報限定
    繼承之意思表示。
二、聲明意旨略以：聲請人為被繼承人甲○○之子女，被繼承人
    於94年7月6日死亡，然其生前有無負債及負債多少，均不得
    而知，爰依民法第1156條、1157條、非訟事件法第141條等
    規定提出戶籍謄本、遺產清冊及繼承系統表等文件，聲明准
    予限定繼承並為公示催告等語。
三、本院查：本件被繼承人甲○○於94年7月6日死亡，聲明人等
    為被繼承人之女，為其第1順位繼承人等事實，有聲明人提
    出之戶籍謄本2件為證。而本件繼承之事實既係發生在民法
    第1156條第1項97年1月2日修正公布前，有關本事件限定繼
    承之除斥期間依修正前之規定，應自繼承開始時即94年7月
    6日起算，於3個月即94年10月6日屆至，且因前揭條文修正
    當時除斥期間早已經過，自應適用修正前之規定。惟聲明人
    係遲至98年2月20日始向本院為呈報限定繼承之意思表示（
    見聲請人提出之聲請狀），顯逾3個月之除斥期間，其所為
    之呈報於法不合，自應予以駁回。
四、末查：97年1月2日新修正公布之民法第1153條第2項規定：
    繼承人為無行為能力人或限制行為能力人對於被繼承人之債
    務，以所得遺產為限，負清償責任；同時修正公布之民法繼
    承編施行法第1條之1第2項規定：繼承在前開法條修正施行
    前開始，繼承人於繼承開始時為無行為能力人或限制行為能
    力人，未能於修正施行前之法定期間為限定或拋棄繼承，由
    其繼續履行繼承債務顯失公平者，於修正施行後，得以所得
    遺產為限，負清償責任。本件聲明人雖於上開法條修正公布
    前，已逾限定繼承及拋棄繼承權之除斥期間，而無法為繼承
    權之拋棄或呈報限定繼承，依新修正公布之上開法條所定，
    若由聲明人繼續履行繼承債務顯失公平者，聲明人得主張以
    所得遺產為限，負清償責任，附此敘明。
五、依非訟事件法第21條第1項前段，裁定如主文。
中    華    民    國    98    年    4     月    2    日
                   家事法庭  司法事務官  楊雅筠
以上正本係照原本作成。
如不服本件裁定，得於裁定書送達之翌日起十日內，以書狀敘述
理由，向本庭提起抗告。並應繳納抗告費新台幣一千元。
中    華    民    國    98    年    4     月    3    日
                             書  記  官  曾惠雅


司法院資訊處製作；財團法人民間司法改革基金會備份。
